臺灣高等法院刑事判決
109年度上訴字第1293號
上  訴  人  
即  被  告  許吉華




指定辯護人  本院公設辯護人王永炫
上列上訴人因毒品危害防制條例案件，不服臺灣新竹地方法院10
8年度訴字第899號，中華民國109年1月20日第一審判決（起訴案
號：臺灣新竹地方檢察署108年度偵字第9396號、108年度偵字第
10309號，移送併辦案號：同署108年度偵字第13218號），提起
上訴，本院判決如下：
    主  文
原判決撤銷。
許吉華犯如附表「罪名、宣告刑及沒收」欄所示之罪，各處如附
表「罪名、宣告刑及沒收」欄所示之刑及沒收。應執行有期徒刑
陸年。
    事  實
一、許吉華明知海洛因為毒品危害防制條例所列管之第一級毒品
    ，依法不得販賣、轉讓、持有，竟為下列行為：
（一）許吉華基於轉讓第一級毒品海洛因之犯意，於附表編號1
      所示時間、地點，無償轉讓海洛因1小包（0.2公克）予潘
      仁杰1次。
（二）許吉華基於販賣第一級毒品海洛因之犯意，以如附表編號
      2至5所示時間、地點、數量、金額，先後販賣海洛因各1
      小包予林文忠牟利共4次。
二、案經新竹市警察局第二分局報告臺灣新竹地方檢察署檢察官
    偵查起訴。
    理  由
壹、程序部分－證據能力
一、被告於審判外之自白或不利於己之陳述
（一）按被告之自白，非出於強暴、脅迫、利誘、詐欺、疲勞訊
      問、違法羈押或其他不正之方法，且與事實相符者，得為
      證據。被告陳述其自白係出於不正之方法者，應先於其他
      事證而為調查。該自白如係經檢察官提出者，法院應命檢
      察官就自白之出於自由意志，指出證明之方法。刑事訴訟
      法第156條第1項、第3項分別定有明文。此等規定係在保
      障被告陳述之「意志決定及意志活動自由」，如被告之陳
      述非屬自白之性質，而僅係不利，或甚至有利於被告之陳
      述，如檢察官提出作為證據，基於相同意旨，仍應受前述
      證據能力之限制。
（二）查被告、辯護人不爭執檢察官所提出警詢、偵查筆錄之證
      據能力，本院亦查無明顯事證足證司法警察、檢察官偵查
      中製作該等筆錄時，有對被告施以不正方法訊問製作之情
      事，是被告審判外之陳述係出於任意性，具證據能力。至
      原審程序所為陳述，被告亦不爭執證據能力，而認有證據
      能力。
二、被告以外之人於審判外陳述之證據能力
（一）按被告以外之人於審判外之言詞或書面陳述，除法律有規
      定者外，不得作為證據。被告以外之人於審判外之陳述，
      雖不符前4條（指刑事訴訟法第159條之1至第159條之4）
      之規定，而經當事人於審判程序同意作為證據，法院審酌
      該言詞陳述或書面陳述作成時之情況，認為適當者，亦得
      為證據。刑事訴訟法第159條第1項、第159條之5第1項分
      別定有明文。至非屬供述證據之其他文書證據或物證，基
      於刑事訴訟法第159條係兼採直接審理原則及傳聞法則（
      立法理由參見），而「同意性法則」亦屬採直接審理原則
      國家之共通例例外法則，是類推上述同意性法則之意旨，
      當事人既不爭執，本院又認具證據能力不致侵害當事人權
      利，而具相當性者，同具證據能力。
（二）查被告及其辯護人對於檢察官所提出之證人潘仁傑、林文
      吉等人於審判外之陳述筆錄，及相關通訊監察譯文等文書
      證據均不爭執證據能力，本院亦查無證據證明該等證據有
      不法取得之情事，致影響真實性，是該等審判外筆錄及文
      書具相當之可信性，依據及類推適用前述「同意性」之傳
      聞法則例外規定，被告以外之人於審判外之陳述，及其他
      文書均具證據能力。
貳、實體部分－證明力
一、按被告（或共犯）之自白，不得作為有罪判決之唯一證據，
    仍應調查其他必要之證據，以察其是否與事實相符，刑事訴
    訟法第156條第2項就此定有明文。其立法目的乃欲以補強證
    據擔保自白之真實性，亦即以補強證據之存在，藉以限制向
    有「證據之王」稱號的自白在證據上之價值，質言之，本條
    項乃對於自由心證原則之限制，關於自白之證明力，採取證
    據法定原則，使自白僅具有一半之證明力，尚須另有其他補
    強證據以補足自白之證明力。而所謂補強證據，最高法院74
    年台覆字第10號曾經加以闡釋：「指除該自白本身以外，其
    他足資以證明自白之犯罪事實確具有相當程度真實性之證據
    而言。雖其所補強者，非以事實之全部為必要，但亦須因補
    強證據與自白之相互利用，而足以使犯罪事實獲得確信者，
    始足當之」。司法院大法官議決釋字第582號解釋文後段，
    對於本條項所謂「其他必要之證據」，著有闡釋，足為刑事
    審判上操作「自白」與「補強證據」時之參考標準，茲節錄
    引述如下：「刑事審判基於憲法正當法律程序原則，對於犯
    罪事實之認定，採證據裁判及自白任意性等原則。刑事訴訟
    法據以規定嚴格證明法則，必須具證據能力之證據，經合法
    調查，使法院形成該等證據已足證明被告犯罪之確信心證，
    始能判決被告有罪；為避免過分偏重自白，有害於真實發見
    及人權保障，並規定被告之自白，不得作為有罪判決之唯一
    證據，仍應調查其他必要之證據，以察其是否與事實相符。
    基於上述嚴格證明法則及對自白證明力之限制規定，所謂『
    其他必要之證據』，自亦須具備證據能力，經合法調查，且
    就其證明力之程度，非謂自白為主要證據，其證明力當然較
    為強大，其他必要之證據為次要或補充性之證據，證明力當
    然較為薄弱，而應依其他必要證據之質量，與自白相互印證
    ，綜合判斷，足以確信自白犯罪事實之真實性，始足當之」
    。
二、次按煙毒之遺害我國，計自中國清末以來，垂百餘年，一經
    吸染，萎痺終身，其因此失業亡家者，觸目皆是，由此肆無
    忌憚，滋生其他犯罪者，俯首即得；更且流毒所及，國民精
    神日衰，身體日弱，欲以鳩形鵠面之徒，為執銳披堅之旅，
    殊不可得，是其非一身一家之害，直社會、國家之鉅蠹；而
    欲湔除毒害，杜漸防萌，當應特別以治本截流為急務，蓋伐
    木不自其本，必復生；塞水不自其源，必復流，本源一經斷
    絕，其餘則不戢自消也。「毒品危害防制條例」係鑒於煙毒
    之禍害蔓延，跨國販賣活動頻繁，而對之有所因應。故其立
    法目的在防止來自世界各國毒害，查緝流入毒品，預防及制
    裁與毒品有關之犯罪，亦即肅清煙毒，防制毒品危害，藉以
    維護國民身心健康，進而維持社會秩序，俾免國家安全之陷
    於危殆（司法院大法官議決釋字第476號解釋理由書節錄參
    照）。前述發人深省之文字係在說明毒品危害的不僅是個人
    的健康而已，更是對於家庭以及全體國民，乃至社會、國家
    戰力的重大危害，而欲戒除毒品，必須從斷絕來源作起。是
    本條例對於販賣、意圖販賣而持有，及單純持有毒品者，均
    訂有重刑刑罰之規定，以防止該等行為其後所可能發生之販
    賣、轉讓等更重大犯行，進而防堵可能發生之施用等損人不
    利己之犯行，其目的無非係在以國家之刑罰權，制裁並威嚇
    該等對國家安全及國民健康有重大危害之行為者。
三、訊據被告許吉華對於上述犯罪事實均坦承不諱，經核與其於
    先後於原審、警詢及偵查中之自白相符，並核與如證人即附
    表編號1所示受轉讓毒品之人潘仁傑於警詢及偵查中之證述
    ；證人即附表編號2至5所示購毒者林文忠於警詢、偵查及原
    審審理中之證述大致相符（參見第3927號他字卷一第6、19
    頁；第3927號他字卷一第94至98、121至128頁，原審卷二第
    59至84頁），並有如附表各編號監聽譯文欄所示，被告許吉
    華以所持之行動電話門號聯繫各購買或受讓毒品者之通訊監
    察譯文附卷可佐（詳如附表各編號監聽譯文欄所示）。另有
    原審法院108年度聲監3號、108年度聲監續76、118號通訊監
    察卷所附通訊監察譯文（參見原審卷一第333至397頁）在卷
    可稽。綜上所述，本案除有被告審判中任意性之自白外，復
    有前述足以與被告自白互核相符之補強證據可資佐證，是本
    件事證明確，被告犯行堪以認定，應予論罪科刑。
參、論罪部分　　
一、被告許吉華就附表編號1之行為，係犯毒品危害防制條例第8
    條第1項轉讓第一級毒品罪；就附表編號2至5之行為，均係
    犯毒品危害防制條例第4條第1項販賣第一級毒品罪。被告為
    轉讓、販賣而持有第一級毒品之低度行為，為其轉讓、販賣
    第一級毒品之高度行為所吸收，均不另論罪。被告所犯如附
    表各編號所示各次犯行，均係犯意各別，行為互殊，應予分
    論併罰。
二、累犯加重與否之判斷
（一）被告許吉華前①於民國96年間，因違反毒品危害防制條例
      案件，經原審法院以97年度訴字第51號判決判處應執行有
      期徒刑2年8月確定；②復於97年間因違反毒品危害防制條
      例案件，經同院以97年度訴字第476號判決判處應執行有
      期徒刑1年4月確定；③嗣於99年間因竊盜案件，經同院以9
      9年度審易字第741號判決判處有期徒刑9月確定；④另於10
      4年間因違反毒品危害防制條例案件，經同院以104年度審
      訴字第443號判決判處有期徒刑1年確定。上述①、②案件，
      經原審法院以97年度聲字第1116號裁定應執行有期徒刑3
      年10月確定，並接續執行上述③案件，於103年6月13日假
      釋出監、付保護管束，嗣遭撤銷假釋，還於104年7月4日
      入監執行殘刑7月23日，又接續執行上述④案件，再於105
      年12月6日假釋出監、付保護管束，迄至106年2月8日假釋
      期滿、未經撤銷，視為執行完畢等情，有本院被告前案紀
      錄表在卷可查。其於前案有期徒刑執行完畢後，5年以內
      故意再犯本件有期徒刑以上之罪，原已符合刑法第47條第
      1項「累犯」應加重其刑之要件。
（二）惟自「行為刑法」角度觀之，犯罪是對於行為人的「犯罪
      行為」懲罰並預防再犯，刑法第1條即表彰這樣的概念，
      而於量刑時，行為人的人格固然可以是間接的參考因素，
      經由行為動機、行為手段、罪責程度等（亦即刑法第57條
      的量刑因素）裁量具體刑罰，過往主要根據行為人的人格
      ，而非根據其具體犯罪行為來量處刑罰的所謂「刑為人刑
      法」的概念，在現代法治國家早應被淘汰。例如刑法第57
      條第5款已審酌犯罪行為人的「品行」作為裁量刑罰的基
      礎，但同法第47條卻將犯罪行為人這次犯罪前，5年內所
      接受的刑罰執行，強制法官必須考量在這次犯罪的量刑因
      素，而且是強制加重刑罰，甚至可以加重法定刑到2分之1
      ，這就是「行為人刑法」，而非「行為刑法」的立法，並
      且當併用刑法第47條及第57條第5款時，不免有對行為人
      犯行重覆評價的疑慮，在這次的犯罪重覆將以前已經受到
      懲罰完畢的行為，再次評價並加重其刑，更是可能違反一
      事不再理或一罪不二罰原則。然而，108年2月22日甫公布
      的司法院釋字第775號解釋僅從是否違反憲法一行為不二
      罰原則的角度，認為累犯制度並未違憲，而謂：刑法第47
      條「法律文義及立法理由觀之，立法者係認為行為人於前
      罪徒刑執行完畢或一部之執行而赦免後，5年內又故意違
      犯後罪，因累犯者之主觀惡性較重，故所違犯之後罪應加
      重本刑至二分之一。是系爭規定─（指刑法第47條）所加
      重處罰者，係後罪行為，而非前罪行為，自不生是否違反
      憲法一行為不二罰原則之問題」（解釋理由書參見）。殊
      不論大法官過度簡化一行為不二罰的論證，惟至少大法官
      認為累犯所定一律加重最低本刑的規定，不符罪刑相當原
      則，而牴觸比例原則：「其不分情節，基於累犯者有其特
      別惡性及對刑罰反應力薄弱等立法理由，一律加重最低本
      刑，於不符合刑法第59條所定要件之情形下，致生行為人
      所受之刑罰超過其所應負擔罪責之個案，其人身自由因此
      遭受過苛之侵害部分，對人民受憲法第8條保障之人身自
      由所為限制，不符憲法罪刑相當原則，牴觸憲法第23條比
      例原則。於此範圍內，有關機關應自本解釋公布之日起2
      年內，依本解釋意旨修正之。於修正前，為避免發生上述
      罪刑不相當之情形，法院就該個案應依本解釋意旨，裁量
      是否加重最低本刑」（解釋文第一段）。是實務以往操作
      的「應」加重其刑即一律強制加重的法律效果，大法官釋
      字第775號解釋公布後，即使尚未修法，司法實務即應解
      釋為「得」加重，亦即應視行為人前罪與後罪的關係，以
      個案認定是否「有其特別惡性及對刑罰反應力薄弱（累犯
      制度的立法理由）」之情，始得加重其刑。至於大法官於
      解釋理由書就一律加重最低本刑造成違憲結果所舉事例：
      「因目前實務上有期徒刑加重係以月為計算單位，如最低
      法定本刑為6月有期徒刑，累犯加重結果，最低本刑為7月
      有期徒刑。本來法院認為諭知6月有期徒刑得易科罰金或
      易服社會勞動即可收矯正之效或足以維持法秩序（刑法第
      41條第1項及第3項規定參照），但因累犯加重最低本刑之
      結果，法院仍須宣告7月以上有期徒刑，致不得易科罰金
      或易服社會勞動」，自不能理解為僅有在此種事例始有「
      得」加重與否的適用，亦屬當然。
（三）查上述被告於本件構成累犯之最後執行之前案，係施用第
      一級毒品罪，其於105年12月6日假釋出監並付保護管束，
      至106年2月8日假釋期滿，因未經撤銷視為執行完畢，甫2
      年未滿，即又犯本件如附表編號2所示販賣第一級毒品罪
      ，雖兩案非相同案件，惟被告未因施用毒品的懲罰習得教
      訓，反進而又犯下本件販賣重罪，足認被告對於刑罰反應
      力薄弱，仍應依刑法第47條第1項規定，除販賣第一級毒
      品罪法定刑之死刑、無期徒刑部分，依法不得加重其刑外
      ，就該罪中有期徒刑及罰金刑部分，均加重其刑。
三、減輕其刑及先加後減之說明
（一）適用修正前毒品危害防制條例第17條第2項減輕其刑之說
      明
    1.按行為後法律有變更者，適用行為時之法律。但行為後之
      法律有利於行為人者，適用最有利於行為人之法律，刑法
      第2條第1項定有明文。本件被告行為後，毒品危害防制條
      例第17條第2項之規定業經修正，並經總統於民國109年1
      月15日公布，於同年7月15日施行，修正前毒品危害防制
      條例第17條第2項規定「犯第4條至第8條之罪於偵查及審
      判中均自白者，減輕其刑」，修正後則規定「犯第4條至
      第8條之罪於偵查及歷次審判中均自白者，減輕其刑」，
      經比較新舊法結果，修正後毒品危害防制條例第17條第2
      項規定犯販賣第二級毒品罪者，須於偵查及「歷次」審判
      中均自白，方得依該條規定減輕其刑，相較於修正前除偵
      查中自白外，僅須於審判中曾經自白即可減刑之規定而言
      ，自以修正前毒品危害防制條例第17條第2項之規定對被
      告較為有利。是依刑法第2條第1項前段規定，本件自應適
      用被告行為時即修正前毒品危害防制條例第17條第2項之
      規定論處。原審雖未及審酌及此，然本件既係適用修正前
      毒品危害防制條例第17條第2項之規定，於判決結果即不
      生影響，合先敘明。
    2.又毒品危害防制條例第17條第2項之立法理由謂：「為使
      製造、販賣或運輸毒品案件之刑事訴訟程序儘早確定，並
      鼓勵被告自白認罪，以開啟其自新之路，爰對製造、販賣
      、運輸毒品者，於偵查及審判中均自白時，亦採行寬厚之
      刑事政策，爰增訂第二項規定」。是足認立法目的在鼓勵
      被告自白，俾使販毒等案件早日確定，以開啟其自新之路
      ，立法者所著重者，乃「鼓勵被告自白認罪，以開啟其自
      新之路」，非以節省司法資源為其立法目的。又此所謂之
      「自白」，乃對自己之犯罪事實全部或主要部分為肯定供
      述之意，倘被告已供陳與犯罪構成要件合致之事實，縱時
      日、處所、行為態樣、行為階段等非構成犯罪事實之要素
      略有不符，或另有阻卻違法、阻卻責任事由存在之主張，
      亦不影響其為自白（最高法院104年度台上字第2668號判
      決意旨參照）經查本件被告於警詢、原審及本院審判均自
      白確有如附表編號1至5所示轉讓及販賣第一級毒品海洛因
      之事實，依據上述說明，自有修正前毒品危害防制條例第
      17條第2項規定之適用，而應減輕其刑。
（二）適用毒品危害防制條例第17條第1項減輕其刑之說明
      按犯毒品危害防制條例第4條至第8條、第10條或第11條之
      罪，供出毒品來源，因而查獲其他正犯或共犯者，減輕或
      免除其刑。毒品危害防制條例第17條第1項定有明文。經
      查被告於本院審理期日中供出毒品來源上游為「周廷章」
      ，經本院依職權函詢新竹市政府警察局第二分局，該局於
      109年6月22日函復檢送另案被告張珮茹、周廷章共同販賣
      第一、二級毒品案件報告書、溯源追查供毒藥頭組織圖、
      被告許吉華警詢筆錄、刑案現場黏貼紀錄表等相關書證，
      且上述報告書中提及該案偵破經過，係被告許吉華與另案
      被告萬如玲經該局查獲販賣第一、二級毒品犯行，經原審
      法院裁定羈押；嗣被告與萬如玲供稱其等自107年12月間
      至108年3月間，多次北上桃園市○○區○○路000號向綽號「
      發哥」之人（即另案被告周廷章）購毒，並指認關係人張
      珮茹為「發哥」之女友，該局因而循線查獲。足認本案有
      被告供出毒品來源因而查獲另案被告周廷章、張珮茹之情
      形，被告所犯附表編號1至5犯行，均應適用毒品危害防制
      條例第17條第1 項規定減輕其刑。
（三）就附表編號2至5所示部分適用刑法第59條酌減其刑之說明
　　1.按同為販賣毒品之人，其原因動機不一，犯罪情節未必盡
      同，或有大盤毒梟者，亦有中小盤之分，甚或僅止於吸毒
      者友儕間謀取蠅頭小利互通有無，其販賣行為所造成危害
      社會之程度自屬有異，販賣第一級毒品罪之法定本刑為死
      刑、無期徒刑，得併科新臺幣2千萬元以下罰金，分依毒
      品危害防制條例第17條第2、1項規定分別減輕其刑後，販
      賣第一級毒品罪部分仍為有期徒刑5年以上刑度，被告販
      賣數量輕微，且均數同一買受人，不可謂不重。於此情形
      ，倘依其情狀處以適當有期徒刑，即足以懲儆，並可達防
      衛社會之目的者，自非不可依客觀之犯行與主觀之惡性二
      者加以考量其情狀，是否有可憫恕之處，適用刑法第59條
      之規定酌量減輕其刑，期使個案裁判之量刑，能斟酌至當
      ，符合比例原則。
　　2.經查被告所為如附表編號2至5所示販賣第一級毒品之犯行
      ，雖有助長毒品流通，戕害國人健康，甚且危害社會之情
      ，惟本件所販賣對象僅1人，其所販賣數量亦非大量（如
      附表編號2至5所載交易毒品數量，除編號4為0.4公克外，
      其餘各次毒品交易重量均為0.1公克），交易之金額及獲
      取之利益非鉅，其犯罪情節難與販賣毒品數量達數公斤以
      上大盤毒梟者可等同併論。又被告為累犯加重，即令依修
      正前毒品危害防制條例第17條第2項、毒品危害防制條例
      第17條第1項規定予以遞減其刑至5年之最低刑度處罰，除
      有司法院大法官釋字第263 號解釋所指「情輕法重」之憾
      外，依被告客觀之犯行與主觀之惡性二者加以考量，對被
      告處以上述依法減輕其刑後之5年，實仍有情輕法重，已
      足引可憫恕之情，爰適用刑法第59條之規定酌量減輕其刑
      ，並依法先加重後遞減之，如此量刑，始符合憲法比例原
      則之要求。至被告所為如附表編號1所示轉讓第一級毒品
      之犯行，已有修正前毒品危害防制條例第17條第2項、毒
      品危害防制條例第17條第1項等減輕規定之適用，尚無無
      情輕法重，客觀上亦無足以引起一般同情，即使科以最低
      刑度猶嫌過重之情狀，是此部分並無刑法第59條規定之適
      用，併此敘明。
肆、原判決撤銷改判暨定應執行刑之說明
一、按法官於有罪判決中，究應如何量處罪刑，抑或是否宣告緩
    刑等，均為實體法賦予審理法官裁量之刑罰權事項，法官行
    使此項裁量權，自得依據個案情節，參諸刑法第57條所定各
    款犯罪情狀之規定，於該法定刑度範圍內，基於合義務性之
    裁量，量處被告罪刑；至是否為緩刑之宣告，亦應形式上審
    究是否符合刑法第74條所定前提要件，並實質上判斷被告所
    受之刑，是否有以暫不執行為適當之情形等要件。質言之，
    法官為此量刑或緩刑宣告之裁量權時，除不得逾越法定刑或
    法定要件外，尚應符合法規範之體系及目的，遵守一般有效
    之經驗及論理法則等法原則，亦即應兼顧裁量之外部及內部
    性，如非顯然有裁量逾越或裁量濫用之違法情事，自不得任
    意指摘為違法，此亦為最高法院歷年多起判例所宣示之原則
    （參見最高法院80年台非字第473號判決、75年台上字第703
    3號判決、72年台上字第6696號判決、72年台上字第3647號
    判決等，上述四則判決原均係判例，但依據108年7月4日施
    行之法院組織法第57條之1第2項，其效力與未經選編為判例
    之最高法院裁判相同）。本院以為，量刑或緩刑宣告與否之
    裁量權，乃憲法所保障法官獨立審判之核心，法院行使此項
    裁量權，亦非得以任意或自由為之，仍應受一般法律原理原
    則之拘束，即仍須符合法律授權之目的、法律秩序之理念、
    國民法律感情及一般合法有效之慣例等規範，尤其應遵守比
    例原則及平等原則之意旨，否則即可能構成裁量濫用之違法
    （另參見最高法院86年度台上字第7655號判決）。亦即如非
    有裁量逾越或裁量濫用之明顯違法情事，自不得擅加指摘其
    違法或不當，即使上級法院對下級法院裁量權之審查，亦應
    同此標準，此不僅在保障法官不受任何制度外之不當干涉，
    更保障法官不受制度內的異質干涉，此方符憲法第80條所宣
    示獨立審判之真義。
二、原審以被告犯行事證明確，如附表編號1所為係違反毒品危
    害防制條例第8條第1項之轉讓第一級毒品罪；如附表編號2
    至5所為，則係為犯同條例第4條第1項之販賣第一級毒品罪
    ，分別予以論罪科刑，固非無見。惟查被告已供出毒品來源
    上游，檢警並因而循線查獲另案被告周廷章、張珮茹共同販
    賣第一、二級毒品犯罪事實，業如前述，是原審未就被告應
    適用毒品危害防制條例第17條第1項減刑，有未適用法令之
    違誤，就裁量減刑之事實依據已有變更，而未能審酌為量刑
    基礎，容有未妥。原審判決此部分認事用法既有違誤，自應
    由本院撤銷改判。
三、爰審酌被告許吉華明知毒品具成癮性，對於人體健康及社會
    治安均有所戕害，為國家嚴格查禁之違禁物，販賣毒品嚴重
    危及社會秩序及他人身心健康，惟念及被告所販售如附表編
    號2至5所示之毒品命數量非鉅、獲利非高，交易情節較諸大
    量走私進口或長期販賣毒品之「大盤」、「中盤」毒販均為
    輕，且其自始坦承犯行，應認犯後態度良好，兼衡被告轉讓
    毒品數量、販賣毒品數量、人數及價格等一切情狀，量處如
    主文第二項所示之刑，以示警懲。
四、定應執行刑部分之說明
（一）按刑法第51條第5款數罪併罰之規定，目的在於將各罪及
      其宣告刑合併斟酌，予以適度評價，而決定所犯數罪最終
      具體實現之刑罰，以符罪責相當之要求。依該款規定，分
      別宣告之各刑均為有期徒刑時，於各刑中之最長期以上，
      各刑合併之刑期以下，定其刑期，原無使受刑之宣告者，
      處於更不利之地位之意（司法院大法官釋字第662號解釋
      理由書參見）。許玉秀大法官於釋字第662號解釋協同意
      見書亦指出：「當犯數罪而各有宣告刑時，究竟應該如何
      處罰被告，刑法第50條數罪併罰之例，的確是授權法官權
      衡個案，綜合考量各罪不法程度與行為人的罪責，所定的
      執行刑既不應該評價不足，也不可以過度評價。經過充分
      評價所宣告的執行刑，必須符合罪責相當原則，這也是比
      例原則的要求。如果刑法第50條數罪併罰所規定的定執行
      刑模式，是保證充分評價與不過度評價的方法，那麼一律
      以數宣告刑總和定執行刑是否即可顯現充分評價？從第50
      條各款的現制觀之，可以知道，無期徒刑不能變成死刑、
      有期徒刑不能形同無期徒刑，以有期徒刑為例，如果有期
      徒刑的執行過長，即與無期徒刑無異，會變成過度評價。
      再者，國家使用刑罰懲罰或矯治犯罪，必須考慮手段的效
      益，使用過度的刑罰，會使邊際效用遞減，未必能達到目
      的，卻造成犯罪管理的過度花費，這也就是所謂刑罰經濟
      的思考。在上述雙重意義之下，數罪合併定執行刑的制度
      ，不是技術問題，內部功能是依據罪責相當原則，進行充
      分而不過度的評價，外部功能則是實現刑罰經濟的功能」
      等語。罪責相當原則涉及對於人格、性格的評價，我們不
      能否認，越高的犯罪頻率越代表犯罪行為人穩定的人格傾
      向。因為不管是否另外承認心靈意義的人格概念，關於人
      格的確認，我們很難說出現實中比犯罪數本身更具有實證
      意義的觀察工具。結論是，犯罪行為本身代表行為人的人
      格，那麼站在尊重行為人人格的絕對前提上，多數犯罪行
      為的意義自然是責任遞減。
（二）簡言之，基於罪刑相當原則，在多數犯罪定其應執行刑之
      情形，應有責任遞減原則之適用，而此處的責任遞減，絕
      對不是如司法實務過往理解的操作方式，例如加一罪執行
      刑象徵性減1月，加二罪執行刑減2月，加三罪則執行刑減
      3月等模式，而是重在對犯罪人本身及所犯各罪的情狀綜
      合審酌，換言之，法院應考量行為人從其犯數罪間所反映
      的人格特性，並實現刑罰經濟的功能，尤其刑罰的兩大目
      的：應報與預防間的調和。從應報主義的角度，行為人所
      受的刑罰應該與犯罪行為成等比，單純的算數相加是最簡
      單的反應，事實上，應報主義下的刑度確認，可能還不僅
      等加的一加一等於二，而是在應報情緒的作用下導致更為
      極端的結果，變成一加一還大於二。足見所謂的應報雖然
      滿足了人們報復的心理，但是就人們所希冀建立的一個和
      平的社會生活而言，極可能是一個負數。因此學理大致上
      還是把刑罰的目的定位在預防的作用，至於所謂應報思想
      ，頂多是用來說明罪罰相當的觀念。不過事實上，罪罰相
      當的觀念是比例原則下必然的結果，所以把罪罰相當的概
      念放在刑罰目的觀的層次上，顯然沒有意義，也沒有說出
      其真正的刑罰目的觀是什麼。就預防作用而言，刑罰的機
      制是透過刑罰向社會宣示規範的威信。其中刑法對於越嚴
      重的利益侵害，基本上會對應以越嚴苛的刑罰，因為如此
      ，社會人才會感受到特定行為的嚴重性，例如強盜比竊盜
      嚴重、重傷害比普通傷害嚴重、傷害兩個人比傷害一個人
      嚴重等等（參見黃榮堅，數罪併罰量刑模式構想，月旦法
      學雜誌，第123期，2005年8月，第56頁）。問題就在，用
      來表達其嚴重性的工具，亦即刑度，要如何形成？絕對不
      會是應報主義下的方式，因為那對行為人而言是違反比例
      原則的，對外部社會而言，另有違刑罰經濟的功能。
（三）查被告本件販賣第一級毒品對象僅林文忠1人，轉讓第一
      級毒品之對象亦僅潘仁傑1人；且犯罪時間除如附表編號5
      所示發生於000年0月0日下午1時許之外，其餘均集中於10
      8年1月19日至翌（20）日，足認被告多次販賣毒品及轉讓
      毒品1次之時間密接，而其又非實際獲利之大量毒品盤商
      ，尚無各刑度合併相加計以過度長期自由刑之重刑必要，
      因而據以定其應執行之刑如主文第二項所示，以利被告未
      來尚有足以自新於社會之機會。
伍、關於沒收部分之說明
一、按刑法關於沒收之規定業於104年12月30日修正公布，並自1
    05年7月1日起施行，其中修正刑法第2條第2項將「沒收」與
    非拘束人身自由之保安處分併列為均適用裁判時之法律，是
    關於沒收之法律適用，於新法施行後，一律適用新法之相關
    規定，而無第2條第1項新舊法比較之問題。又本次刑法修正
    ，已將沒收列為專章，具獨立之法律效果，為使其他法律有
    關沒收之規定，原則上均適用刑法沒收規定，刑法第11條特
    別修正為「本法總則於其他法律有刑罰、保安處分或【沒收
    】之規定者，亦適用之。但其他法律有特別規定者，不在此
    限」，刑法施行法第10條之3第2項亦規定：「105年7月1日
    前施行之其他法律關於沒收、追徵、追繳、抵償之規定，不
    再適用」。惟毒品危害防制條例第18條、第19條關於沒收之
    規定，於105年6月22日修正公布，並自105年7月1日起施行
    ，已非屬「105年7月1日前施行之其他法律關於沒收之規定
    」，不受刑法施行法第10條之3第2項規定之適用，且毒品危
    害防制條例第18條第1項之修正理由謂（略以）：「為因應
    中華民國刑法施行法第10條之3第2項『施行日前制定之其他
    法律關於沒收、追徵、追繳、抵償之規定，不再適用。』之
    規定，相關特別法將於中華民國刑法沒收章施行之日（即10
    5年7月1日）失效。然本條沒收對象為不問屬於犯人與否，
    其範圍比刑法沒收章大，且犯罪工具為「應」沒收，為防制
    毒品之需要，有於105年7月1日繼續適用之必要，爰修正原
    條文第1項文字，使相關毒品與器具不問是否屬於犯罪行為
    人所有，均應沒收銷燬，以杜毒品犯罪」等語，更足證毒品
    危害防制條例第18條為刑法關於沒收規定之特別法，而應優
    先適用本條項之規定為沒收之依據。至販賣毒品之犯罪所得
    ，仍依修正刑法第38條以下規定適用沒收。
二、經查被告如附表編號3至5所示販賣第一級毒品予林文中所得
    之價金（詳如附表編號3至5「數量/金額」欄所示金額），
    均屬被告販賣毒品之犯罪所得，雖未扣案，惟依卷內證據，
    並無「其變得之物或財產上利益及其孳息」，復無證據足認
    被告已將其犯罪所得轉給第三人，自應認仍屬被告所有，如
    宣告沒收或追徵，亦核無修正後刑法第38條之2第2項所定「
    過苛之虞」、「欠缺刑法上之重要性」、「犯罪所得價值低
    微」或「為維持受宣告人生活條件之必要」情形，自均應依
    修正後刑法第38條之1第1項、第3項規定，宣告沒收，如全
    部或一部不能沒收時，追徵其價額，並依法併執行之。
三、又關於附表編號2所示之犯罪所得，經查證人林文忠業於原
    審審理時證稱其當時未有工作收入，但因毒品發作，因而向
    被告索取施打一次的海洛因劑量，事後並未付錢予被告等語
    （參見原審卷第60至62頁），卷內又無其他事證足以證明被
    告確有收到該筆犯罪所得1000元，是基於有利於被告之認定
    ，就附表編號2所示犯罪所得，爰不併予宣告沒收、追徵。
四、末查被告持用之之門號0000000000號行動電話，並未扣案亦
    非門號申登人，並經原審法院另案以108年度訴字第502號判
    決諭知沒收，有該刑事判決在卷可查，本院自不重複諭知沒
    收、追徵，併此敘明。
據上論斷，應依刑事訴訟法第369條第1項前段、第364條、第299
條第1項前段，毒品危害防制條例第4條第1項、第8條第1項、第1
7條第1項；修正前毒品危害防制條例第17條第2項，刑法第11條
、第59條、第38條之1第1項、第3項、第47條、第51條第5款，判
決如主文。
本案經檢察官劉正祥提起公訴
，檢察官曾鳳鈴到庭執行職務。
中　　華　　民　　國　　109 　年　　7 　　月　　30　　日
                  刑事第二庭    審判長法　官  周盈文
                                      法　官  郭豫珍
                                      法　官  錢建榮
以上正本證明與原本無異。
如不服本判決，應於收受送達後20日內向本院提出上訴書狀，其
未敘述上訴之理由者並得於提起上訴後20日內向本院補提理由書
（均須按他造當事人之人數附繕本）「切勿逕送上級法院」。
                                      書記官  許俊鴻
中　　華　　民　　國　　109 　年　　7 　　月　　30　　日
附錄：本案論罪科刑法條全文
毒品危害防制條例第4條
製造、運輸、販賣第一級毒品者，處死刑或無期徒刑；處無期徒
刑者，得併科新臺幣2千萬元以下罰金。
製造、運輸、販賣第二級毒品者，處無期徒刑或7年以上有期徒
刑，得併科新臺幣1千萬元以下罰金。
製造、運輸、販賣第三級毒品者，處7年以上有期徒刑，得併科
新臺幣7百萬元以下罰金。
製造、運輸、販賣第四級毒品者，處5年以上12年以下有期徒刑
，得併科新臺幣3百萬元以下罰金。
製造、運輸、販賣專供製造或施用毒品之器具者，處1年以上7年
以下有期徒刑，得併科新臺幣1百萬元以下罰金。
前五項之未遂犯罰之。

毒品危害防制條例第8條
轉讓第一級毒品者，處1年以上7年以下有期徒刑，得併科新臺幣
1百萬元以下罰金。
轉讓第二級毒品者，處6月以上5年以下有期徒刑，得併科新臺幣
70萬元以下罰金。
轉讓第三級毒品者，處3年以下有期徒刑，得併科新臺幣30萬元
以下罰金。
轉讓第四級毒品者，處1年以下有期徒刑，得併科新臺幣10萬元
以下罰金。
前四項之未遂犯罰之。
轉讓毒品達一定數量者，加重其刑至二分之一，其標準由行政院
定之。

附表：（即起訴書之附表二部分）
編號 對象 時間 地點 數量/金額（新臺幣） 監聽譯文 罪名、宣告刑及沒收 1 潘仁杰 108年1月21日晚間9時許 新竹市○○○街00巷00號住處 海洛因1小包（0.2公克）/免費轉讓 編號A3（參見第3927號他字卷一第6頁）=編號185（原審卷一第367頁） 許吉華轉讓第一級毒品，累犯，處有期徒刑柒月。 2 林文忠 108年1月19日上午9時30分許 新竹市南門醫院急診室大門口 海洛因1小包（0.1公克）/ 1000元 編號A3-1、A3-2、A3-3（參見第3927號他字卷一第94頁背面至95頁）=編號216、219、222（參見第3927號他字卷一第27頁正反面） 許吉華販賣第一級毒品，累犯，處有期徒刑參年拾月。 3 林文忠 108年1月20日下午2時25分許 新竹市○○○街00巷00號住處 海洛因1小包（0.1公克）/ 1000元 編號A6-1（參見第3927號他字卷一第97頁）=編號096（參見第3927號他字卷一第29頁） 許吉華販賣第一級毒品，累犯，處有期徒刑參年拾月。未扣案之犯罪所得新臺幣壹仟元沒收，於全部或一部不能沒收或不宜執行沒收時，追徵其價額。 4 林文忠 108年1月20日下午5時許 新竹市○○○街00巷00號住處 海洛因1小包（0.4公克）/ 2500元 編號A6-2（參見第3927號他字卷一第97頁）=編號109（參見第3927號他字卷一第29頁） 許吉華販賣第一級毒品，累犯，處有期徒刑肆年。未扣案之犯罪所得新臺幣貳仟伍佰元沒收，於全部或一部不能沒收或不宜執行沒收時，追徵其價額。 5 林文忠 108年2月1日下午1時許 新竹市明湖路新竹客運駕訓班旁 海洛因1小包（0.1公克）/ 1000元 編號A7-1、A7-2、A7-3（參見第3927號他字卷一第97頁背面）=編號006、008、012（參見第3927號他字卷一第31頁背面） 許吉華販賣第一級毒品，累犯，處有期徒刑參年拾月。未扣案之犯罪所得新臺幣壹仟元沒收，於全部或一部不能沒收或不宜執行沒收時，追徵其價額。